---
title: "Taller 2 - Gestión de datos"
author:
- Ronald Fernando Rodríguez Barbosa
- Maestría en Ingeniería de Sistemas y Computación
- Maestría en Analítica para la Inteligencia de Negocios
- Pontificia Universidad Javeriana
date: "18 de Mayo de 2019"
output:
  pdf_document: default
  word_document: default
link-citations: yes
subtitle: Calidad del aire - Estación La Flora Santiago de Cali
tags:
- data preparation
- data cleaning
- data analysis
bibliography: references.bib
---

```{r setup, include=FALSE}
knitr::opts_chunk$set(echo = TRUE)
```

# Introducción

La **calidad del aire**, se define como la cantidad general de polución presente en 
un area y como la pureza promedio atmosférica en relación a las medidas de 
descarga tomadas de una fuente de polución [@DEFAIRQ2007]. La contaminación del 
aire, representa un importante riesgo medioambiental para la salud, bien sea en 
los países desarrollados o en los países en desarrollo ya que es evidenciado en 
casos en morbilidad por trastornos cerebrovasculares, cánceres de pulmón y neumopatías 
crónicas y agudas. Por lo tanto, cuanto más bajos sean los niveles de contaminación del aire, 
mejor será la salud cardiovascular y respiratoria de la población a largo y a corto plazo [@OMS2016].

De los 23 países de América Latina y el Caribe, 18 tienen sus propias regulaciones 
vigentes en la actualidad relacionadas con la calidad del aire, que son de acceso 
público en los sitios web oficiales [@INSAIRQ2016]. La trazabilidad para tales regulaciones se 
establece para los contaminantes de criterio (PM10, PM2.5, SO2, NO2, O-3, CO), 
utilizando como referencia la secuencia histórica de estándares de la 
Agencia de Protección Ambiental de los Estados Unidos [@USEPA2019] y los valores de 
referencia de La Organización Mundial de la Salud [@OMS2019]. 

En Colombia, el Sistema de Vigilancia de la Calidad del Aire de Cali [@SVCAC2019], opera 
bajo la coordinación y administración del Departamento Administrativo de Gestión 
del Medio Ambiente [@DAGMA2019],Grupo de Calidad del Aire. El Sistema de Vigilancia de Calidad del Aire de
Santiago de Cali SVCASC fue acreditado en la norma NTC-ISO/IEC 17025 del año 2005 por el
IDEAM a través de la Resolución 1328 del 23 de junio de 2018. El SVCASC actualmente 
funciona con nueve (9) estaciones: La estación La Flora, ubicada en el barrio La Flora en la zona norte;
La estación ubicada en el barrio obrero y la estaciuón Ermita ubicada en el barrio San Pedro ambas en la zona centro; 
la estación transitoria EDB - Navarro ubicada en el barrio Poblado en la zona oriente; la estación base Aérea, ubicada en el acuaparque de la
Caña en zona nororiente; la estación Pance ubicadada en la Zona Rural; la estación Univalle ubicada en el
barrio Meléndez en la zona sur; la estación compartir ubicada en el Barrio Compartir en la zona oriente y la estación
Cañaveralejo ubicada en la estación SITM del MIO en la zona suroccidente.

El presente trabajo, realizará un análisis de la captura de datos de la estación _La Flora_, la cual 
es una estación automática que reporta información horaria al centro de control del DAGMA. 
Esta estación, mide los niveles de Material Particulado Menor a 10 micrómetros (PM10), Dióxido de Azufre (SO2), 
Dióxido de Nitrógeno (NO2), Monóxido de Carbono (CO), Ozono (O3) y variables meteorológicas 
como velocidad del viento, dirección del viento, temperatura, humedad, radiación solar y precipitación. El
proceso de preparación y análisis de los datos seguirá la siguiente estructura:

1. **_Carga y exploración_**: Se incluirá el archivo de datos y se identificarán las características del conjunto de datos
2. **_Limpieza de datos_**: A partir de la exploración, se definirán los procedimientos para la limpieza de datos para facilitar el análisis
3. **_Creación de la vista minable_**: Se establecerán los conjuntos de datos finales y su correspondiente análisis
4. **_Conclusiones e infografía_**: Se compilará el conocimiento adquirido y las cifras de interés adquiridas.

# 1. Carga y exploración

### Tablas de resumen
Para los procedimientos de carga y exploración, se emplearán las herramientas
RStudio y RapidMiner. Inicialmente, se realiza la carga de archivos con el
fin de resumir las características generales de los datos.

```{r , echo=T, eval= T}
datos_base_flora<-read.csv(file="data/dataCAFlora.csv",
                 header = TRUE,sep = ",", dec = ".",fileEncoding = "latin1")
str(datos_base_flora,vec.len=0)
```

El conjunto de datos contiene un total 84.629 observaciones con 12 variables. La descripción
de las variables se relaciona a continuación:

| Variable                  | Tipo de variable  | Descripción                                                  |
|---------------------------|-------------------|--------------------------------------------------------------|
| Fecha & Hora              | Fecha             | Fecha y hora de la captura del senso de polutantes           |
| PM10 (ug/m3)              | Contínua          | Concentración de Material Particulado Menor a 10 micrómetros |
| SO2 (ug/m3)               | Contínua          | Concentración de Dióxido de Azufre                           |
| NO2  (ug/m3)              | Contínua          | Concentración de Dióxido de Nitrógeno                        |
| CO (ug/m3)                | Contínua          | Concentración de Monóxido de Carbono                         |
| O3 (ug/m3)                | Contínua          | Concentración de Ozono                                       |
| Vel Viento (m/s)          | Contínua          | Velocidad del viento en metros por segundo                   |
| Dir Viento (Grados)       | Contínua          | Dirección del viento                                         |
| Temperatura (C°)          | Contínua          | Temperatura en grados celsius                                |
| Humedad (%)               | Contínua          | Porcentaje de humedad                                        |
| Radiacion Solar (Watt/M2) | Contínua          | Radiación Solar                                              |
| Lluvia (mm)               | Contínua          | Cantidad de precipitaciones                                  |}

```{r , echo=T, eval= T}
summary(datos_base_flora[1:3])
```

```{r , echo=T, eval= T}
summary(datos_base_flora[4:6])
```

```{r , echo=T, eval= T}
summary(datos_base_flora[7:9])
```

```{r , echo=T, eval= T}
summary(datos_base_flora[10:12])
```

El DAGMA mediante el grupo de calidad del aire en el transcurso de los años ha trabajado en robustecer el sistema de calidad del aire para garantizar la continuidad en los datos, sin embargo es normal que los sistemas de monitoreo de calidad del aire presenten discontinuidad en los datos (datos faltantes o espacios en blanco) debido a dos situaciones: la primera corresponde a las anomalías que se dan en las estaciones de monitoreo, tales como: Fallas en los equipos, falta de energía eléctrica en la zona, hurto de equipos o cableado, mantenimiento o cambio de equipos, etc y la segunda causa corresponde a la inclusión o exclusión de algunos contaminantes o variables meteorológicas, según criterio de los expertos y característica de la zona a monitorear.

```{r , echo=F, eval= T}
library(psych)
estadisticas <- describe(datos_base_flora)
estadisticas$mean
```



### Métricas de tendencia central
### Métricas de dispersión
### Visualización de métricas de dispersión
### Análisis de las visualizaciones
### Análisis de Correlación


# 2. Limpieza de datos

### Reconocimiento y tratamiento de atributos con valores únicos o distintos
### Reconocimiento y tratamiento de atributos con valores faltantes
### Reconocimiento y tratamiento de atributos con valores atípicos
### Reconocimiento y tratamiento de registros atípicos
### Reconocimiento y tratamiento de atributos redundantes

# 3. Creación de la vista minable

### Generación de variables derivadas tipo 1 y 2
### Normalización de al menos un atributo
### Discretización de al menos un atributo
### Numerización 1 a n de al menos un atributo

# 4. Conclusiones e Infografía

# Referencias

